臺灣高等法院民事判決
110年度上字第924號
上  訴  人    Ａ○○

兼
法定代理人    Ｂ○○
共      同
訴訟代理人    丁昱仁律師
              曾茗妮律師
被 上訴 人    Ｃ○○
訴訟代理人    葉茂華律師
複  代理人    邱永豪律師

上列當事人間請求返還房屋等事件，上訴人對於中華民國110年4
月8日臺灣臺北地方法院109年度重訴字第618號第一審判決提起
上訴，本院於111年1月12日言詞辯論終結，判決如下：
    主  文
原判決主文第一項關於命上訴人Ａ○○遷出並騰空返還房屋部分，
暨該部分假執行宣告之裁判均廢棄。
上開廢棄部分，被上訴人在第一審之訴及假執行之聲請均駁回。
其餘上訴駁回。
第二審訴訟費用，由上訴人Ｂ○○負擔。
    事實及理由
一、被上訴人主張：門牌臺北市○○區○○路0段00巷0弄0號0樓之0
    房屋含坐落基地（下稱系爭房屋），係伊於民國87年間單獨
    向建商買受，因伊與妹妹甲○○感情甚篤，購屋後即與甲○○同
    住，伊於89年間因結婚遷至夫家，遂將系爭房屋借予甲○○居
    住使用。嗣甲○○於89年10月7日與上訴人Ｂ○○結婚，育有女兒
    即上訴人Ａ○○（00年0月00日出生），仍繼續居住使用系爭房
    屋。迄甲○○於109年1月31日死亡，上開借用契約業已終止，
    上訴人無權占有使用系爭房屋，受有相當於租金之利益，致
    伊受有損害等情。爰依民法第767條第1項、第179條規定，
    求為判決㈠上訴人應自系爭房屋遷出，並騰空返還予伊；㈡Ｂ○
    ○應自109年5月1日起至返還系爭房屋之日止，按月給付伊46
    92元（原審為上訴人敗訴之判決，上訴人不服，提起上訴；
    未繫屬本院部分，不另贅述）。並於本院答辯聲明：上訴駁
    回。
二、上訴人則以：系爭房屋為被上訴人與甲○○出資各半所購買，
    惟考量被上訴人當時在中國信託商業銀行（下稱中國信託）
    任職，可適用員工優惠貸款利率，因此借用被上訴人名義與
    建商簽約，甲○○與被上訴人就系爭房屋所有權應有部分2分
    之1部分存在借名登記關係；被上訴人因結婚遷出後，雙方
    協議系爭房屋由甲○○管理使用，就系爭房屋成立分管協議。
    嗣甲○○死亡後，伊繼承甲○○關於系爭房屋之所有權應有部分
    2分之1及分管協議，而占有使用系爭房屋，自非無權占有，
    亦無不當得利可言等語，資為抗辯。並於本院上訴聲明：㈠
    原判決不利於上訴人部分廢棄。㈡上開廢棄部分，被上訴人
    在第一審之訴及假執行之聲請均駁回。　　
三、查，㈠被上訴人與甲○○為姊妹；甲○○於89年10月7日與Ｂ○○結
    婚，於00年0月00日生女Ａ○○；㈡系爭房屋於88年1月28日以買
    賣為原因，登記為被上訴人所有，並由被上訴人與甲○○居住
    使用；嗣被上訴人於89年間因結婚遷至夫家，即由甲○○及上
    訴人共同占有使用，惟甲○○已於109年1月31日死亡等情，有
    卷附全戶戶籍資料、建物及土地所有權狀、土地與建物登記
    謄本可稽（見原審109年度店司調字第389號卷，下稱調字卷
    ，第13-15頁、第19-21頁、第45-48頁，原審卷第289-295頁
    、第515-521頁），且為兩造所不爭執（見本院卷第108-109
    頁），堪信為真。
四、本件應審究者為㈠上訴人是否有權占有系爭房屋？㈡如否，則
    被上訴人依民法第767條第1項規定，請求上訴人自系爭房屋
    遷出，並騰空返還被上訴人，有無理由？㈢被上訴人依民法
    第179條規定，請求Ｂ○○按月給付相當於租金之不當得利，有
    無理由？茲分別論述如下：
  ㈠上訴人是否有權占有系爭房屋？
　⒈按當事人主張有利於己之事實者，就其事實有舉證之責任，
    民事訴訟法第277條本文定有明文。次按以無權占有為原因
    ，請求返還不動產者，占有人對不動產所有權存在之事實無
    爭執，而僅以非無權占有為抗辯者，不動產所有權人對其不
    動產被無權占有之事實無舉證責任，占有人自應就其取得占
    有係有正當權源之事實證明之（最高法院85年度台上字第11
    20號民事判決意旨參照）。準此以觀，被上訴人本於系爭房
    屋所有權人之地位，主張上訴人無權占有系爭房屋乙節，既
    為上訴人所否認，上訴人自應就其係有權占有系爭房屋乙事
    ，負舉證之責。　　
　⒉經查：
　　⑴、被上訴人於87年12月11日向訴外人冠德建設股份有限公
        司（下稱冠德公司）購買系爭房屋，並於88年1月28日
        以買賣為原因，登記為被上訴人所有等情，有卷附土地
        建築改良物買賣所有權移轉契約書、土地及建物登記謄
        本可稽（見原審卷第283-295頁、第515-521頁）。而系
        爭房屋之價款386萬9586元，其中自備款97萬元、追加
        款1萬600元、代書費1萬8205元、裝潢保證金5000元、
        管理基金5000元、瓦斯外線3萬4109元，及契稅1萬6672
        元，共計105萬9586元，均由被上訴人於88年2月交屋時
        支付完畢；其餘銀行貸款281萬元部分，則由被上訴人
        於88年2月10日向中國信託貸款支付等情，有卷附交屋
        繳款明細表、住戶管理費用（管理基金）代收證明單，
        及中國信託放款帳戶還款交易明細可稽（見原審卷第29
        7-329頁）。參以系爭房屋之建物與土地所有權狀，均
        由被上訴人保有；系爭房地之房屋稅、地價稅，自88年
        起至109年為止，均由被上訴人繳納等情，亦有卷附建
        物與土地所有權狀、臺北市稅捐稽徵處各年度全期房屋
        稅繳納證明書，及地價稅繳納證明書可稽（見調字卷第
        13-15、19-21頁，原審卷第337-419頁）。足見系爭房
        屋係被上訴人於87年12月11日向冠德公司購買，並由被
        上訴人支付價金386萬9586元，而為被上訴人所有。　
　　⑵、然被上訴人因與甲○○姊妹情深，購屋後即與甲○○同住，
        迄89年間結婚遷出後，即與甲○○口頭約定系爭房屋由甲
        ○○居住使用等情，業據證人即被上訴人之弟柯丁榮於原
        審證述綦詳（見原審卷第542-543頁）。堪信被上訴人
        於89年因結婚遷出系爭房屋後，將系爭房屋借予甲○○居
        住使用，被上訴人與甲○○就系爭房地應成立使用借貸契
        約。惟甲○○於109年1月31日死亡，被上訴人以存證信函
        要求上訴人遷出系爭房屋，為上訴人所拒絕等情，有卷
        附台北建北郵局812號存證信函可稽（見調字卷第23-29
        頁）。足認甲○○死亡後，上開使用借貸關係業已終止，
        上訴人繼續占有使用系爭房屋，即屬無權占有。　　
　　⑶、上訴人固抗辯：系爭房屋為被上訴人與甲○○共同出資購
        買，並約定所有權應有部分各2分之1，甲○○僅將其所有
        權應有部分2分之1，借名登記在被上訴人名下，伊非無
        權占有云云。惟查：
　　　　①、按稱借名登記者，謂當事人約定一方將自己之財產
            以他方名義登記，而仍由自己管理、使用、處分，
            他方允就該財產為出名登記之契約，是出名人與借
            名者間應有借名登記之意思表示合致，始能成立借
            名登記契約（最高法院102年度台上字第1833號民
            事判決意旨參照）。
　　　　②、系爭房屋係由被上訴人於87年12月11日以總價386萬
            9586元向冠德公司購買，並於88年1月28日取得該
            屋所有權；參以該屋除銀行貸款281萬元外，其餘
            自備款及移轉所有權等相關費用共計105萬9586元
            ，均由被上訴人一人獨自負擔，業如前述；再佐以
            系爭房屋自88年2月交屋迄今，所有權狀正本均由
            被上訴人持有，另房屋稅、地價稅亦皆由被上訴人
            出資繳納等情以觀，倘系爭房屋係由甲○○與被上訴
            人共同出資購買，則該屋自購屋時起之自備款至完
            工交屋後之相關稅費等百萬餘元，何以均由被上訴
            人一人獨自支付，而甲○○卻分文未付？顯與常理有
            違。
　　　　③、其次，上訴人固抗辯甲○○自88年3月12日起至105年3
            月16日止，共計匯款254萬2518元予被上訴人，可
            證系爭房屋係由甲○○與被上訴人共同出資購買云云
            ，並提出甲○○中國信託帳戶(帳號0000000000000，
            下稱中國信託550帳戶)、華南商業銀行帳戶(帳號0
            00000000000，下稱華南銀行679帳戶)、玉山商業
            銀行帳戶(帳號0000000000000，下稱玉山銀行397
            帳戶)匯款交易明細、存摺內頁、行事曆、被上訴
            人之電子郵件及中國信託存摺（帳號000000000000
            0）3本為證。然：
　　　　　觀諸甲○○之行事曆，雖於93年7月23日、93年8月9日
            、97年2月12日、97年4月15日、97年6月17日、97
            年8月18日、97年10月15日、99年2月4日之記事，
            記載「房貸」字樣（見原審卷第233-237頁、第195
            -207頁）；另被上訴人於90年12月14日、91年1月1
            4日、91年3月13日、91年5月14日、91年6月12日、
            97年7月12日、91年9月12日、91年11月15日、92年
            1月20日、92年3月13日寄送予甲○○之電子郵件，記
            載「貸款」等字樣（見本院卷第89-93頁、第121頁
            ）。惟被上訴人否認上開行事曆及電子郵件之記載
            ，形式上為真正；且上訴人並未提出上開行事曆及
            電子郵件記載之金錢實際交付或匯款之證據，尚無
            法證明甲○○確有為上開行事曆或電子郵件記載之匯
            款或金錢交付。
　　　　　另觀諸甲○○中國信託550帳戶存摺內頁所示，其中僅
            89年2月10日、89年3月27日、89年7月29日匯款，
            以手寫註記「房貸」文字，其餘匯款並未註記原因
            （見原審卷第95-99頁、第441頁）。而甲○○華南銀
            行679帳戶存摺內頁，亦僅89年11月2日匯款5萬401
            8元部分，以手寫記載「房貸89年11月～90年4月」
            （見原審卷第101-103頁、第441頁）。是以上開兩
            帳戶存摺內頁註記房貸文字部分，金額共計僅12萬
            2840元（計算式：9192＋9192＋9192＋3043＋9192+259
            68＋3043＋54018=122840）；且系爭房屋係於88年2
            月即交屋，並需支付房屋貸款，倘甲○○與被上訴人
            曾達成共同出資購買系爭房屋之合意，則甲○○就系
            爭房屋之自備款及相關費用，不僅分文未付，且遲
            至被上訴人繳納房貸達1年後，始於89年2月有支付
            約每月貸款金額2分之1之紀錄，實與常情不符。再
            佐以系爭房屋89年間為甫完工之新屋，鄰近○○中小
            學，○○公園及捷運○○○○站，生活機能良好，交通便
            利（見原審調字卷第17頁地圖），依當時市場行情
            每月租金應約萬餘元；而由被上訴人於89年因結婚
            搬離系爭房屋，交由甲○○使用，甲○○並自89年2月
            開始攤付約每月貸款金額2分之1乙節，互核以觀，
            可知被上訴人基於姊妹情深，雖於89年間因結婚搬
            離系爭房屋，但未將該屋出租，以減輕房貸壓力，
            仍將該屋交由甲○○居住；則甲○○當係有感於被上訴
            人購買系爭房屋，除自行出資百萬餘元外，又需負
            擔該屋281萬元貸款之壓力，暨因結婚成家，另需
            負擔家庭生活費用，被上訴人之經濟狀況顯已陷於
            捉襟見肘之窘境，但仍全心呵護妹妹，基於回報被
            上訴人之恩情，自願部分攤付該屋約每月貸款金額
            2分之1，以減輕被上訴人之經濟壓力，核與常情無
            悖，自難僅憑甲○○上開帳戶存摺內頁手寫「房貸」
            字樣，即可謂系爭房屋係由甲○○與被上訴人共同出
            資購買，並存在借名登記之合意。
　　　　　再觀諸甲○○玉山銀行397帳戶，雖有於93年10月14日
            匯款1萬6017元、93年11月26日匯款7017元、94年1
            月28日匯款2萬1017元、94年4月8日匯款1萬6217元
            、94年5月26日匯款7317元、94年6月28日匯款7017
            元、94年9月19日匯款1萬7517元，共計9萬2119元
            ，至被上訴人中國信託帳戶（帳號00000000000000
            00）之交易記錄（見原審卷第105-111頁）；另有
            於94年10月6日匯款20萬8017元、94年12月12日匯
            款1萬5017元、95年1月25日匯款8017元、95年3月2
            9日匯款1萬5017元、95年5月12日匯款1萬5517元、
            95年6月13日匯款21萬6000元、95年7月10日匯款1
            萬5317元、95年9月18日匯款1萬8217元、95年11月
            28日匯款1萬7517元、95年12月4日匯款2萬9368元
            、95年12月12日匯款5576元、96年2月14日匯款1萬
            5517元、96年3月2日匯款6萬3647元、96年4月30日
            匯款1萬5244元、96年6月20日匯款1萬5264元、96
            年8月14日匯款1萬5722元、96年10月15日匯款1萬5
            405元、96年12月11日匯款5萬4144元、97年2月13
            日匯款1萬6010元、97年4月15日匯款1萬5510元、9
            7年6月18日匯款1萬5709元、97年10月15日匯款1萬
            4871元、97年12月17日匯款1萬5267元、98年2月18
            日匯款1萬4784元、98年4月16日匯款1萬4370元、9
            8年6月24日匯款1萬4168元、98年9月4日匯款1萬48
            40元、99年2月4日匯款1萬1629元、99年6月29日匯
            款2萬1826元、100年1月31日匯款2萬1893元、100
            年8月15日匯款2萬1205元、101年1月13日匯款2萬1
            452元、101年6月29日匯款2萬1499元、101年12月2
            8日匯款2萬1499元、102年6月24日匯款3萬0365元
            、103年1月2日匯款2萬1499元、103年6月27日匯款
            2萬1499元、104年1月13日匯款2萬1484元、104年7
            月8日匯款5000元、104年7月20日匯款2萬1484元、
            104年12月3日匯款4萬5101元、105年1月12日匯款2
            萬1468元、105年3月16日匯款30萬元，共計匯款15
            2萬2755元至被上訴人第一商業銀行(下稱第一銀行
            )帳戶（帳號0000000000000000）之交易記錄（見
            原審卷第113-194頁）。然觀諸上開匯款紀錄，並
            非按月定額支付，亦未註記匯款原因，核與一般定
            期攤還房貸之情形迥異。參以被上訴人於98年8月1
            9日再向第一銀行借貸300萬元，除清償原中國信託
            貸款餘額各59萬7826元、88萬4749元外，尚加以增
            貸等情，有卷附中國信託放款帳戶還款交易明細，
            及第一銀行放款（單筆授信）攤還及繳息記錄明細
            表可稽（見原審卷第313頁、第329頁、第331-335
            頁）。則由上開帳戶交易記錄，僅可證明被上訴人
            與甲○○間資金往來頻繁複雜，但甲○○匯款予被上訴
            人之原因實屬多端，自無法逕以甲○○前揭匯款紀錄
            ，遽認系爭房屋係由甲○○與被上訴人共同出資購買
            ，並存在借名登記之合意。
　　　  ④、再者，Ｂ○○復舉其與被上訴人109年4月20日之Line訊
            息，及被上訴人於109年4月25日與Ａ○○之對話，抗
            辯被上訴人自陳無力全額支付房貸，由甲○○支付一
            半，系爭房屋係由甲○○與被上訴人共同出資所購買
            云云。然查：
　　　　　按解釋意思表示，應探求當事人之真意，不得拘泥
            於所用之辭句，民法第98條定有明文。承前所述，
            系爭房屋於89年間為甫完工之新屋，鄰近○○中小學
            ，○○公園及捷運○○○○站，生活機能良好，交通便利
            ，當時市場行情每月租金萬餘元，業如前述。參諸
            被上訴人於89年間每月貸款攤還金額約1萬8000元
            左右，有卷附中國信託放款帳戶還款交易明細可稽
            （見原審卷第301頁、第315頁，以89年2月還款金
            額為例，即7758+10562=18320），倘被上訴人將系
            爭房屋出租，其月租金即可填補貸款支出，被上訴
            人捨此不為，反而於結婚遷出後，將系爭房屋借予
            甲○○居住使用，益證被上訴人應係基於姊妹情深，
            出於愛護甲○○之心，將系爭房屋借予甲○○居住使用
            ；甲○○則係感念被上訴人照顧，且實際居住於系爭
            房屋，出於補貼被上訴人貸款之意，而不定期協助
            被上訴人攤還部分貸款，以減輕被上訴人之負擔。
            故被上訴人於甲○○死亡後，於109年4月20日以LINE
            對話訊息向Ｂ○○表示「房子所有權狀一直是本人的
            ，付完頭期款，沒錢付全額貸款，○○幫我付一半，
            ○○跟我協議算是住20年的房租，等她走，請您們搬
            家，我就可以賣掉房子，她說她會告訴您」（見原
            審卷第455頁），核其真意，僅係被上訴人於甲○○
            死亡後，要求Ｂ○○遷出系爭房屋，並說明甲○○曾協
            助攤還系爭房屋部分貸款，毋庸給付過去占有使用
            系爭房屋之對價，尚難逕以被上訴人與Ｂ○○上開對
            話內容，遽認甲○○與被上訴人共同出資購買系爭房
            屋，而就系爭房屋所有權應有部分2分之1，存在借
            名登記之合意。
　　　　　又被上訴人與甲○○姊妹感情甚篤，且甲○○曾協助被
            上訴人攤還系爭房屋部分貸款，被上訴人於甲○○死
            後，本於照顧甲○○所留唯一子女之心情，於109年4
            月25日與Ａ○○之對話中，向Ａ○○表示：「你媽媽（指
            甲○○）是說整間房子都給我，但是我覺得不能這樣
            做，我跟她說這房子賣掉，留一半的錢扣掉相關費
            我可以幫你做信託，以後作教育基金和生活費，她
            說好，但是你都不能讓你爸爸知道，然後這筆錢會
            等你成年再給你」（見原審卷第225頁），用以表
            明未來願將系爭房屋出售後之一半價款，作為Ａ○○
            之教育基金及生活費之意，並非自陳甲○○支付系爭
            房屋一半之價款，亦難逕以被上訴人與Ａ○○上開對
            話內容，遽認甲○○與被上訴人共同出資購買系爭房
            屋，而就系爭房屋所有權應有部分2分之1，存在借
            名登記之合意。　
　　　　⑤、另外，上訴人再以甲○○曾簽立系爭房屋室內裝修工
            程合約書，且支付陽台鋁窗、花格鋁、臥室花格鋁
            之工程款2萬3000元，抗辯甲○○與被上訴人就系爭
            房屋所有權應有部分2分之1，存在借名登記契約云
            云，並提出合約書、估價單、匯款回條聯及訂貨合
            約為證（見原審卷第57-65頁）。然甲○○具有美術
            設計專業乙節，為上訴人所自陳（見原審卷第31頁
            ）。則被上訴人於購屋之初，因尚未結婚，且與甲
            ○○同住，委由甲○○與廠商簽約進行室內裝修工程，
            並支付部分工程款，實與常情無違，尚難以甲○○曾
            參與系爭房屋室內裝修乙事，遽認甲○○與被上訴人
            就系爭房屋所有權應有部分2分之1，存在借名登記
            契約。
　　　  ⑥、上訴人又以其於102年在系爭房屋所屬社區擔任第15
            屆環保消防委員，於106年擔任第19屆機電委員；
            並於93年6月14日向全國電子股份有限公司訂購分
            離式冷氣安裝，於105年7月30日安裝強制排氣式熱
            水器，於108年10月20日委託特力屋股份有限公司
            新店分公司施作系爭房屋浴室修繕，抗辯甲○○與被
            上訴人就系爭房屋所有權應有部分2分之1，存在借
            名登記契約云云，並提出社區會議紀錄、人事公告
            、分離式冷氣安裝委託書、和泰服務行銷股份有限
            公司服務(零件)費簽收單、保證卡、施工同意書及
            特別訂購單為證(見原審卷第243-249頁、第255-26
            2頁)。惟按公寓大廈之住戶非該專有部分之區分所
            有權人者，除區分所有權人會議之決議或規約另有
            規定外，得被選任、推選為管理委員、主任委員或
            管理負責人，公寓大廈管理條例第29條第5項定有
            明文。被上訴人既將系爭房屋借予甲○○居住使用，
            Ｂ○○並因與甲○○結婚之故，而居住於系爭房屋，Ｂ○○
            自得擔任系爭房屋所屬社區之管理委員職務，並訂
            購冷氣、瓦斯安裝，及進行室內局部修繕，實無法
            以此證明甲○○與被上訴人就系爭房屋所有權應有部
            分2分之1，存在借名登記契約。
　　　  ⑦、上訴人又舉證人即甲○○生前於○○○電子股份有限公司
            之同事乙○○、丙○○之證詞為證，抗辯甲○○與被上訴
            人就系爭房屋所有權應有部分2分之1，存在借名登
            記契約契約云云。惟證人乙○○雖於原審證稱：聊天
            的時候，甲○○有說要結婚時，她姐姐說她結婚以後
            房屋就給她，但貸款她自己繳，而且說頭期款還有
            之前繳的貸款，她不會跟她要；因為被上訴人在銀
            行工作，有優惠利息之類的，所以房子就登記在她
            姐姐名下等語(見原審卷第545頁)。另證人即甲○○
            之同事丙○○，亦於原審證稱：甲○○說系爭房屋是她
            跟她姐姐合購的，伊只記得她說是合購，這是公司
            還在○○○路的時候的事情，是很久以前的事情，因
            為她姐姐是銀行員，有優惠利率，所以由她姐姐去
            貸款，登記在她姐姐名下等語（見原審卷第550頁
            ）。然證人丙○○於原審亦證稱：甲○○來公司的時候
            ，已經是甲○○跟她先生住在系爭房屋；這是人家的
            家務事，誰會去記得這麼清楚；甲○○很崇拜她姐姐
            ，她們感情確實是很好等語(見原審卷第550-551頁
            )。另證人即被上訴人之弟丁○○於原審證稱：伊在
            家裡沒有聽說過借名登記，伊家處理事情的方式，
            都會聽姐姐(即被上訴人)的話，一直都是這樣處理
            等語(見原審卷第543-544頁)。可見證人乙○○、丙○
            ○僅係聽聞甲○○單方陳述與Ｂ○○結婚後，共同居住使
            用系爭房屋之事實，並未親自見聞被上訴人購屋之
            初之事實，縱被上訴人因念及甲○○曾協助攤還部分
            貸款，而有未來將系爭房屋出售或贈與甲○○之想法
            ，亦屬被上訴人購屋後所生之事實，核與借名登記
            關係無涉；且證人乙○○、丙○○與甲○○僅為同事，關
            係非若親屬密切，對於甲○○與被上訴人姊妹間之互
            動往來，自難窺其全貌，實無法逕以證人乙○○、丙
            ○○之證詞，推論被上訴人於購屋之初，即與甲○○共
            同出資購買，兩人就系爭房地應有部分2分之1，存
            在借名登記契約。
　　　　⑧、準此，系爭房屋係於87年12月11日由被上訴人以價
            款386萬9586元向冠德公司所買受，其中自備款及
            稅費等共105萬9586元，由被上訴人於88年2月交屋
            時支付完畢，其餘銀行貸款281萬元部分，則由被
            上訴人於88年2月向中國信託貸款支付；被上訴人
            與甲○○間雖資金往來頻繁，但匯款原因多端，無法
            逕以被上訴人與甲○○間之資金往來，遽認甲○○與被
            上訴人共同出資購買系爭房屋；上訴人亦無法舉證
            證明甲○○與被上訴人就系爭房屋所有權應有部分2
            分之1，存在借名登記之合意。故上訴人抗辯甲○○
            與被上訴人就系爭房地所有權應有部分2分之1部分
            存在借名登記契約云云，即非可採。
　  ⑷、依上說明，被上訴人因與甲○○姊妹情深，於購買系爭房
        屋後，即與甲○○同住，迄89年結婚遷出後，將系爭房屋
        借予甲○○居住使用，被上訴人與甲○○就系爭房屋，應成
        立使用借貸關係；甲○○雖感念被上訴人之照顧，不定期
        協助被上訴人攤還貸款，但依Ｂ○○所提之證據，尚無法
        證明甲○○與被上訴人共同出資購買系爭房屋，而就系爭
        房屋所有權應有部分2分之1，存在借名登記契約。又甲
        ○○既非系爭房屋所有權人，自無從與被上訴人成立分管
        協議。則甲○○既已於109年1月31日死亡，則上開借用關
        係即已終止，上訴人占有使用系爭房屋，即屬無權占有
        。
  ㈡被上訴人依民法第767條第1項，請求上訴人自系爭房屋遷出
    ，並騰空返還被上訴人，有無理由？
  ⒈按所有人對於無權占有或侵奪其所有物者，得請求返還之，
    民法第767 條第1項定有明文。次按使用借貸契約終止後，
    貸與人除得本於借用物返還請求權，請求返還借用物外，倘
    貸與人為借用物之所有人時，並得本於所有權之作用，依無
    權占有之法律關係，請求返還借用物（最高法院78年度台上
    字第610號民事判決意旨參照）。
  ⒉承前所述，系爭房地既為被上訴人所有，僅借予甲○○居住使
    用，於甲○○死亡後，上開借用關係即已終止，Ｂ○○占有使用
    系爭房屋，而屬無權占有。故被上訴人基於系爭房屋所有權
    人之地位，依民法第767條第1項規定，請求Ｂ○○自系爭房屋
    遷出，並騰空返還被上訴人，自屬有據。
　⒊惟按僱用人、學徒或基於其他類似之關係，受他人指示，而
    對於物有管領力者，僅該他人為占有人，民法第942條定有
    明文。本件甲○○與Ｂ○○結婚後，於00年0月00日生女Ａ○○，迄
    今尚未成年等情，為兩造所不爭執（見本院卷第109頁）。
    則Ａ○○自幼依附甲○○與Ｂ○○同住系爭房屋，並未取得獨立支配
    使用系爭房屋之管領力，衡情僅係甲○○、Ｂ○○就系爭房屋之
    占有輔助人。故被上訴人依民法第767條第1項規定，請求Ａ○
    ○自系爭房屋遷出，並騰空返還被上訴人，洵非有理。
  ㈢被上訴人依民法第179條，請求Ｂ○○按月給付相當於租金之不
    當得利，有無理由？
  ⒈按無法律上之原因而受利益，致他人受損害者，應返還其利
    益，民法第179條前段定有明文。而無權占有他人不動產，
    可獲得相當於租金之利益，此為社會通常之觀念（最高法院
    61年台上字第1695號民事判例參照）。查系爭房地為被上訴
    人所有，Ｂ○○無權占有系爭房地，衡諸社會一般通念，即受
    有相當於租金之利益，並致被上訴人受有損害。故被上訴人
    依民法第179條規定，請求Ｂ○○返還無權占有系爭房地期間所
    受相當於租金之利益，洵屬有據。
  ⒉本院審酌系爭房屋鄰近○○中小學、○○公園，及捷運○○○○站，
    並靠近○○路與○○路路口，生活機能良好，交通便利(見原審
    調字卷第13-21頁建物所有權狀及地圖)；參以土地法第97條
    第1項規定，城市地方房屋之租金，以不超過土地及其建築
    物申報總價額年息10% 為限；並斟酌系爭房地於108年3月附
    近交易單價為55萬4955元，租屋行情約2萬5000元至3萬8000
    元，具有相當之價值(見原審調字卷第17頁內政部不動產交
    易實價查詢服務網資料，及原審卷第477頁591房屋交易網頁
    )；認Ｂ○○所受系爭房屋相當於租金之不當得利，以系爭房屋
    申報總價額年息10%計算為當。又系爭房屋坐落臺北市○○區○
    ○段○○段000地號土地面積24.2812平方公尺(計算式：2639.2
    7×92/10000＝24.2812，小數點以下四位四捨五入)，坐落同
    段000地號土地面積為2.3828平方公尺(計算式：259×92/100
    00＝2.3828)；而該兩筆土地於109年之申報地價，各為每平
    方公尺1萬2800元、3萬2160元，有卷附土地所有權狀、土地
    登記謄本可稽(見原審調字卷第19頁、第21頁，原審卷第515
    頁、第519頁)。另系爭房屋109年度之課稅現值為17萬5600
    元，亦有卷附臺北市稅捐稽徵處109年全期房屋稅繳納證明
    書可憑(見原審卷第375頁)。是依此計算，Ｂ○○自109年5月1
    日起至遷讓返還系爭房屋之日止，每月所受相當於租金之不
    當得利為4692元【計算式：（12800×24.2812＋32160×2.3828
    ＋175600）×10﹪÷12＝4692，元以下四捨五入】。故被上訴人
    依民法第179條規定，請求Ｂ○○自109年5月1日起至遷讓返還
    系爭房屋之日止，按月給付4692元，洵屬有據。
五、綜上所述，被上訴人依民法第767條第1項規定，請求Ｂ○○將
    系爭房屋遷讓返還；及依民法第179條規定，請求Ｂ○○自109
    年5月1日起至遷讓返還系爭房屋之日止，按月給付4692元，
    為有理由，應予准許；逾此部分所為之請求，於法無據，不
    應准許。原審就不應准許部分中有關Ａ○○部分，為Ａ○○敗訴之
    判決，於法自有違誤。Ａ○○就此部分指摘原判決不當，求予
    廢棄，為有理由。爰由本院將此部分予以廢棄，並改判如主
    文第2項所示。至於前開應准許部分，原審為Ｂ○○敗訴之判決
    ，於法並無違誤。Ｂ○○就此部分仍執前詞指摘原判決不當，
    求予廢棄，為無理由，應駁回其上訴。
六、本件事證已臻明確，至於兩造其餘攻擊防禦方法及已經提出
    之證據，經本院斟酌後，認為均不足以影響本判決之結果，
    而無逐一論駁之必要，併此敘明。
七、據上論結，本件上訴為一部有理由、一部無理由。爰判決如
    主文。
中　　華　　民　　國　　111 　年　　1 　　月　　26　　日
  　　　　　　　　民事第九庭  
  　                    審判長法  官  楊絮雲   
                              法  官  張宇葭
                              法  官  郭顏毓
正本係照原本作成。
Ｂ○○、被上訴人如不服本判決，應於收受送達後20日內向本院提
出上訴書狀，其未表明上訴理由者，應於提出上訴後20日內向本
院補提理由書狀（均須按他造當事人之人數附繕本）上訴時應提
出委任律師或具有律師資格之人之委任狀；委任有律師資格者，
另應附具律師資格證書及釋明委任人與受任人有民事訴訟法第46
6條之1第1項但書或第2項所定關係之釋明文書影本。如委任律師
提起上訴者，應一併繳納上訴審裁判費。
中　　華　　民　　國　　111 　年　　1 　　月　　26　　日
    　　　　　　　　　　　　　書記官  馬佳瑩